臺灣高等法院臺南分院刑事判決
                                  111年度上訴字第1238號
上  訴  人  
即  被  告  吳國誠
上列上訴人即被告因妨害自由等案件，不服臺灣臺南地方法院11
1年度訴字第649號中華民國111年7月28日第一審判決（起訴案號
：臺灣臺南地方檢察署110年度偵字第23770號），提起上訴，本
院判決如下：
    主  文
原判決撤銷。
吳國誠犯意圖供行使之用而攜帶兇器在公共場所聚集三人以上下
手實施強暴，因而致生交通往來之危險罪，處有期徒刑壹年柒月
。
扣案之鋁棒壹支沒收之；未扣案之美工刀壹支沒收之，於全部或
一部不能沒收或不宜執行沒收時，追徵其價額。
    事  實
一、吳國誠與羅喬俋有怨隙，夥同真實姓名年籍不詳之綽號「賢
    仔」、「阿猴」、「大胖子」等人，於民國110年10月7日凌
    晨3時許，基於毀損、強制、公共危險及妨害秩序之犯意，
    在臺南市○○區○○路000號，由吳國誠先持美工刀割破羅喬俋
    之車號000-0000號自用小客車之輪胎，羅喬俋之女友陳羽蓁
    於同日凌晨3時10分許駕駛上開車輛搭載羅喬俋上路，吳國
    誠與「賢仔」、「阿猴」、「大胖子」等人即駕駛000-0000
    號自用小客車尾隨羅喬俋、陳羽蓁。羅喬俋、陳羽蓁於同日
    凌晨3時55分許，因胎壓不足將上開車輛停在國道3號北向33
    5.5公里處等待救援，吳國誠於同日凌晨4時7分許，駕駛000
    -0000號自用小客車，自台84線道逆向駛回國道3號，並將車
    擋在羅喬俋、陳羽蓁之上開車輛前方，吳國誠並與「賢仔」
    、「阿猴」、「大胖子」下車，接續前開之毀損犯意，持鋁
    棒砸毀上開車輛之擋風玻璃、車身，陳羽蓁遂駕車繼續前行
    ，吳國誠與「賢仔」、「阿猴」、「大胖子」等繼續駕車擋
    在陳羽蓁駕駛之上開車輛前方，並持續持鋁棒砸毀羅喬俋、
    陳羽蓁之車輛，以此方式強行阻擋羅喬俋、陳羽蓁，妨害其
    通行之權利，且因而致生交通往來之危險，並致羅喬俋之上
    開車輛之右後車輪、擋風玻璃、後照鏡及板金毀損，致生損
    害於羅喬俋。嗣羅喬俋之胞弟羅仁佑駕車到場，吳國誠與「
    賢仔」、「阿猴」、「大胖子」等遂駕車離去，員警到場處
    理後，扣得鋁棒1支。
二、案經羅喬俋、陳羽蓁訴請內政部警政署國道公路警察局第八
    公路警察大隊報告偵辦。
    理  由
壹、程序事項：　　
    本判決下列所引用被告以外之人於審判外之言詞及書面陳述
    ，檢察官及被告於本院審理時均表示同意列為證據等語（見
    本院卷第142頁），本院審酌上開證據資料製作時之情況，
    並無違法不當或證明力明顯過低之瑕疵，認為以之作為證據
    應屬適當，依刑事訴訟法第159條之5第1項之規定，應認前
    揭證據資料有證據能力。至本判決所引用之非供述證據，亦
    查無非法或不當取證之情事，復為證明本件犯罪事實所必要
    之重要關係事項，並經本院依法進行調查，是依刑事訴訟法
    第158條之4規定之反面解釋，應認均有證據能力，合先敘明
    。
貳、實體部分：
一、訊據被告對於毀損、強制、公共危險部分固均於本院坦承不
    諱，惟矢口否認有何妨害秩序之犯行，辯稱：因我與「賢仔
    」、「阿猴」、「大胖子」等人，本來就聚在一起，不是因
    為這件事情才聚集在一起，是突發原因才一起動手，應該不
    會構成妨害秩序罪云云。   
二、經查，被告對於毀損、強制、公共危險等部分，均已坦承不
    諱，核與證人即告訴人羅喬俋、陳羽蓁於警詢及偵查中之證
    述、證人即上開000-0000號自用小客車車主鄭淑美之子黃智
    霆於警詢中之證述均大致相符，並有扣押物品目錄表1份、
    現場（車損）照片8張、000-0000號之車號查詢汽車車籍資
    料2份在卷可佐（見警卷第41、43至46頁、原審卷第27頁）
    。是被告上開部分之犯行，乃屬事證明確，首堪認定。
三、又被告雖否認其所為有構成妨害秩序罪云云。然按刑法第15
    0條聚眾施強暴脅迫罪，原規定之構成要件「公然聚眾」部
    分，於民國109年1月15日修正為「在公共場所或公眾得出入
    之場所聚集三人以上」。其修正理由（同第149條修正說明
    ）載敘：實務見解認為，「聚眾」係指參與之多數人有隨時
    可以增加之狀況，若參與之人均係事前約定，人數既已確定
    ，便無隨時可以增加之狀況，自與聚眾之情形不合。此等見
    解範圍均過於限縮，也無法因應當前社會之需求。爰將本條
    前段修正為「在公共場所或公眾得出入之場所」有「聚集」
    之行為為構成要件，亦即行為（人）不論其在何處、以何種
    聯絡方式（包括透過社群通訊軟體：如LINE、微信、網路直
    播等）聚集，其係在遠端或當場為之，均為本條之聚集行為
    ，且包括自動與被動聚集之情形，亦不論是否係事前約定或
    臨時起意者均屬之等旨。查該修正條文除場所屬性不再侷限
    於實質上一般大眾可共見共聞之地點外，並將在現場實施騷
    亂之人數，明定為3人以上為已足，至若隨時有加入不特定
    之群眾，或於實施強暴脅迫持續中，其原已聚集之人數有所
    變化，均無礙於「聚集3人以上」要件之成立。而本罪既屬
    妨害秩序之一種犯罪，則聚眾實施強暴脅迫之人，主觀上自
    須具有妨害秩序之故意，亦即應具有實施強暴脅迫而為騷亂
    之共同意思，始與該條罪質相符。惟此所稱聚眾騷亂之共同
    意思，不以起於聚集行為之初為必要。若初係為另犯他罪，
    或別有目的而無此意欲之合法和平聚集之群眾，於聚眾過程
    中，因遭鼓動或彼此自然形成激昂情緒，已趨於對外界存有
    強暴脅迫化，或已對欲施強暴脅迫之情狀有所認識或預見，
    復未有脫離該群眾，猶基於集團意識而繼續參與者，亦均認
    具備該主觀要件。且其等騷亂共同意思之形成，不論以明示
    通謀或相互間默示之合致，亦不論是否係事前鳩集約定，或
    因偶發事件臨時起意，其後仗勢該群眾結合之共同力，利用
    該已聚集或持續聚集之群眾型態，均可認有聚眾騷亂之犯意
    存在（最高法院110年度台上字第6191號刑事判決意旨參照
    ）。經查：被告與「賢仔」、「阿猴」、「大胖子」等成年
    男子，在上開國道三號高速公路上聚集一起為上開行為，該
    道路為一般車輛均可往來通行之公共設施，自屬公共場所，
    又被告等均明知在上開高速通行之道路迴轉逆向行駛，阻擋
    陳羽蓁所駕駛之上開自小客車後，以聚集三人以上共同持客
    觀上足以造成他人生命、身體危害之鋁棒等兇器，並下手實
    施砸損上開羅喬俋所有之000-0000號自用小客車之強暴行為
    等情，顯將破壞該處之公共秩序及社會安寧，且可能造成國
    道三號之用路人及一般民眾之恐慌不安，卻仍執意為之，足
    認其等所為客觀上已有妨害秩序之犯行，主觀上亦均具有妨
    害秩序之犯意。且該條經修法後，已不再區分三人以上之人
    是事前鳩集約定，或是因偶發事件臨時起意，只需其後仗勢
    該群眾結合之共同力，利用該已聚集或持續聚集之群眾型態
    ，均可認有聚眾騷亂之犯意存在，即已符合刑法第150條第1
    項之「聚集三人以上」要件。故被告辯稱其等原本即已聚集
    一起應不會構成妨害秩序罪云云，自屬無據，難以採信。故
    被告上開妨害秩序罪部分之犯行，亦屬事證明確，同堪認定
    。
四、綜上所述，本件被告上開犯行，均屬事證明確，應依法論科
    。
五、論罪
（一）核被告所為，係犯刑法第354條之毀損罪、同法第150條第
      2項第1款、第2款、第1項後段之意圖供行使之用而攜帶兇
      器在公共場所聚集3人以上下手實施強暴，因而致生交通
      往來之危險罪，及同法第185條第1項之以他法致生往來之
      危險罪、同法第304條第1項之強制罪。
（二）被告與「賢仔」、「阿猴」、「大胖子」等成年男子就上
      開犯行，有犯意之聯絡及行為之分擔，均應論以共同正犯
      ，但因刑法第150條之罪之構成要件須聚集3人以上，性質
      上屬於聚合犯，並以在場共同實施或在場參與分擔實施犯
      罪之人為限，主文記載尚無加列「共同」之必要，併予說
      明。
（三）又被告先持美工刀割破告訴人羅喬俋之車號000-0000號自
      用小客車之輪胎，再與「賢仔」、「阿猴」、「大胖子」
      等共同持鋁棒砸毀上開車輛之擋風玻璃、車身，地點雖然
      不同，然時間均為案發當日之凌晨，要屬密集緊接，侵害
      之客體法益復屬相同，應認被告是基於同一之毀損犯意為
      之，應先論以接續犯之毀損一罪。
（四）再被告以上開接續之一行為，同時觸犯毀損、妨害秩序、
      公共危險、及強制等數罪，且是同時侵害告訴人羅喬俋、
      陳羽蓁之法益，為想像競合犯，應依刑法第55條規定，從
      一重之刑法第150條第2項第1款、第2款、第1項後段之加
      重妨害秩序罪處斷。
參、撤銷原判決之理由
一、原審認被告本件事證明確，予以論罪科刑，固非無見。然按
    法院踐行刑事訴訟法第95條第1項第1款之罪名告知義務，如
    認為可能自實質上或裁判上一罪，改為實質競合之數罪，應
    隨時、但至遲應於審判期日前踐行再告知之程序，使被告能
    知悉而充分行使其防禦權，始能避免突襲性裁判，而確保其
    權益，不致侵害被告憲法上之聽審權（此最高法院110年度
    台非字第230號判決意旨可資參照）。經查，本件起訴意旨
    認本件被告前後所為係屬想像競合犯之裁判上一罪，有起訴
    書在卷可參，原審則認被告前後犯行，在時間、地點上獨立
    性較強，可以分別認定，因而予以分論併罰，然遍查原審並
    未於審判期日前踐行再告知罪數可能變更之程序，使被告未
    能知悉而充分行使其防禦權，有害於被告憲法上之聽審權，
    自難認妥適。再查，本件被告於110年10月7日凌晨3時先持
    美工刀割破原停放路邊之000-0000號自用小客車之輪胎，再
    於同日凌晨4時7分又因尾隨該車上國道3號高速公路，並與
    「賢仔」、「阿猴」、「大胖子」等人共同持鋁棒下手實施
    砸毀同一車輛之擋風玻璃、車身等，除致上開車輛因而受損
    ，同時以前揭方式妨害車內之告訴人羅喬俋、陳羽蓁等之行
    動自由，且破壞該公共場所之安寧與秩序，並造成高速公路
    上往來通行之公共危險，是被告前後所為之地點，雖有不同
    ，然因時間密集緊接，且前後侵害之客體即羅喬俋所有之車
    號000-0000號自用小客車之財產法益部分復屬重疊相同，依
    社會一般通念，應認被告是基於同一犯意為之，故被告前後
    2次毀損之行為，應論以接續犯之一罪，而被告以上開接續
    之一行為，同時觸犯毀損、妨害秩序、公共危險、及強制等
    數罪，應論以想像競合，並依刑法第55條規定，從一重之妨
    害秩序罪處斷，故原審論以數罪，並予分論併罰，亦容有違
    誤。故本件被告上訴意旨否認其所為，有構成妨害秩序罪云
    云，固均無理由，業如前述，然其上訴意旨主張檢察官起訴
    之犯罪事實應依想像競合判處一罪部分，則非無理由，自應
    由本院予以撤銷改判，以期適法。
二、爰以行為人之責任為基礎，審酌被告有前科犯行，品行非佳
    ；不思以理性方法解決紛爭，竟以激烈手段先持美工刀割破
    上開自用小客車之車輪，再與「賢仔」、「阿猴」、「大胖
    子」等人共同為上開攔車、砸車犯行；其割破自小客車車輪
    行為除造成他人之財產損失外，更嚴重危及他人之行車安全
    ；其在車輛高速往來之高速公路上迴轉逆向及攔阻、砸車行
    為，除造成他人財產損失與心理壓迫外，更嚴重危及往來行
    車，稍一不慎即可能釀成重大交通事故，犯罪手段粗暴，行
    為惡劣，兼考量告訴人羅喬俋、陳羽蓁所受損害之程度，暨
    被告犯後僅坦承部分犯行之態度，且迄未能與告訴人羅喬俋
    、陳羽蓁等達成和解，賠償損害，然此未能全部歸責予被告
    ，及被告於原審自述教育程度為高職畢業，從事服務業，家
    庭生活勉持，其會補貼家用等智識程度、家庭生活狀況等一
    切情狀，量處如主文第二項所示之刑，以示儆懲。
三、又被告於本院審理時雖請求打電話給告訴人羅喬俋、陳羽蓁
    表明其有誠意要和解，以請求本院從輕量刑等語，然本院前
    已於111年10月21日、111年11月14日排定調解期日，然告訴
    人羅喬俋、陳羽蓁均未到庭，有本院公務電話查詢紀錄表、
    刑事報到單、刑事庭調解事件進行單等各1份在卷可參（見
    本院卷第93、111、113頁），是應認已無再試行調解之可能
    ，故被告上開聲請，顯屬不必要，亦併此敘明。
四、扣案之鋁棒1支，被告於原審審理中供稱係其所有（見原審
    卷第54頁），且為供本案犯罪所用之物，爰依刑法第38條第
    2項前段規定宣告沒收。另未扣案之被告持以割破上開自小
    客車輪胎之美工刀1支，被告於原審審理中亦供稱係其所有
    （見原審卷第55頁），且同為供本案犯罪所用之物，然因並
    未扣案，爰依刑法第38條第2項前段規定宣告沒收，於全部
    或一部不能沒收或不宜執行沒收時，依刑法第38條第4項規
    定追徵其價額。　　
據上論斷，應依刑事訴訟法第369條第1項前段、第364條、第299
條第1項前段，判決如主文。
本案經檢察官白覲毓提起公訴，檢察官趙中岳到庭執行職務。
中　　華　　民　　國　　111 　年　　12　　月　　13　　日
                  刑事第三庭    審判長法  官  郭玫利  
                                      法  官  王美玲
                                      法  官  林臻嫺
以上正本證明與原本無異。
如不服本判決應於收受送達後20日內向本院提出上訴書狀，其未
敘述上訴理由者，並得於提起上訴後20日內向本院補提理由書（
均須按他造當事人之人數附繕本）「切勿逕送上級法院」。
　　　　　　　　　　　　　　　　　　　書記官  劉素玲
中　　華　　民　　國　　111 　年　　12　　月　　13　　日
附錄本案論罪科刑法條：
中華民國刑法第150條
在公共場所或公眾得出入之場所聚集三人以上，施強暴脅迫者，
在場助勢之人，處1年以下有期徒刑、拘役或10萬元以下罰金；
首謀及下手實施者，處6月以上5年以下有期徒刑。
犯前項之罪，而有下列情形之一者，得加重其刑至二分之一：
一、意圖供行使之用而攜帶兇器或其他危險物品犯之。
二、因而致生公眾或交通往來之危險。
中華民國刑法第185條
損壞或壅塞陸路、水路、橋樑或其他公眾往來之設備或以他法致
生往來之危險者，處5年以下有期徒刑、拘役或1萬5千元以下罰
金。
因而致人於死者，處無期徒刑或7年以上有期徒刑；致重傷者，
處3年以上10年以下有期徒刑。
第1項之未遂犯罰之。
中華民國刑法第304條
以強暴、脅迫使人行無義務之事或妨害人行使權利者，處3年以
下有期徒刑、拘役或9千元以下罰金。
前項之未遂犯罰之。
中華民國刑法第354條
毀棄、損壞前二條以外之他人之物或致令不堪用，足以生損害於
公眾或他人者，處2年以下有期徒刑、拘役或1萬5千元以下罰金
。